臺北高等行政法院判決
　　　　　　　　　　　　　　　　　　　　96年度訴字第44號
　　　　　　　　　　　　　　　.
原　　　告　甲○○
被　　　告　桃園縣政府稅捐稽徵處
代　表　人　乙○○處長）住同.
訴訟代理人　丙○○
上列當事人間因土地增值稅事件，原告不服桃園縣政府中華民國
95年10月31日府法訴字第0950283477號訴願決定，提起行政訴訟
。本院判決如下：
    主  文
原告之訴駁回。
訴訟費用由原告負擔。
　　事  實
一、事實概要：緣原告分別於民國（下同）94年12月1 日、12月
    16日申報移轉所有坐落於桃園縣大溪鎮○○段479-171 、47
    9-176 地號整筆土地，及同段479-178 、479-185 、479-18
    9 地號等3 筆應有部分各140/1000土地，經被告查得大溪鎮
    ○○段479-129 至479-132 、479-134 地號土地原為呂炳南
    所有，原告之妻呂張月雲於92年10月向呂炳南購買大溪鎮○
    ○段479- 133地號應有部分1/6 、同段479-135 至479-138
    地號等4 筆應有部分各1/9 、同段479-165 地號應有部分1/
    50，並向黃春榮購買同段479-143 地號應有部分1/20000 等
    土地，旋於92年11月辦理合併登記，將479-129 至479-134
    地號等6 筆土地合併為479-129 地號（呂張月雲及呂炳南之
    應有部分各為1/88、87/88 ），另479-135 至479-138 地號
    合併為479-135 地號（呂張月雲及呂炳南之應有部分各為1/
    102 、101/102 ），且與呂炳南以應有部分各為7713/10000
    、2287/10000之比例共同持有臺南市○區○○段360 地號土
    地（屬免課徵土地增值稅之公共設施保留地），再與黃春榮
    共同持有臺北市○○區○○段2 小段368 地號（黃春榮應有
    部分9515 /10000 ，呂張月雲應有部分485/10000 ）、370
    地號（黃春榮應有部分9510/10000，呂張月雲應有部分490/
    10000 ）屬得不課徵土地增值稅之農地，是呂張月雲、呂炳
    南及黃春榮等3 人就上揭地號土地形成共有關係後，藉取巧
    安排使其共有土地分割前後之分割增減數額均在公告現值1
    平方公尺單價以下，依財政部81年7 月6 日台財稅字第8102
    38739 號函釋「准免由當事人提出共有物分割現值申報」之
    規定，復於92年11月逕向地政機關辦理共有物分割登記，查
    上揭479-143 地號之應稅土地經一連串取巧安排共有土地分
    割，致使地政機關依其申請登記資料改算後登載於土地登記
    謄本上之前次移轉現值由原69年9 月每平方公尺新臺幣（下
    同）60元，遽為提高至92年10月每平方公尺1 萬5,123.5 元
    ，計其前次移轉現值墊高幅度達252 倍；又上揭479-129 、
    479-135 、479-165 地號之應稅土地則由原69年8 月每平方
    公尺39元，遽為提高至92年11月每平方公尺1 萬2,100 元，
    計其前次移轉現值墊高幅度達310 倍。其479-129 、479-13
    5 、479-143 、479-165 地號等4 筆應稅土地由呂張月雲取
    得全部所有權，（而臺南市○區○○段360 地號屬免課徵土
    地增值稅之公共設施保留地則由呂炳南取得，及臺北市○○
    區○○段2 小段368 、370 地號屬得不課徵土地增值稅之農
    地則由黃春榮取得），呂張月雲旋於92年11月28日將479-12
    9 、479-135 、479-143 、479-165 、479-166 地號等5 筆
    土地辦理合併登記（合併後為479-129 地號，宗地面積2,03
    7 平方公尺），復於92年12月1 日及93年1 月5 日再辦理分
    割登記（分割後為479-129 、479-167 至479-185 、479-18
    9 等地號），隨即又於93年1 月將系爭479-129 、479-183
    、479-178 、479-185 、479-189 地號土地，以夫妻贈與不
    課徵土地增值稅方式移轉予原告，故原告於94年12月1 日、
    16日申報移轉埔頂段479-171 、479-176 地號整筆土地，及
    同段479-178 、479-185 、479-189 地號等3 筆應有部分各
    140/1000土地時，被告遂依土地稅法第28條、第31條規定，
    以系爭土地共有物分割前之原規定地價或前次移轉現值為原
    地價（經桃園縣大溪地政事務所重新核算後為每平方公尺21
    2 元），計算漲價總數額核課土地增值稅96萬2,623 元，原
    告不服，申請復查，被告就其增繳地價稅核予抵繳土地增值
    稅2 萬5,459 元後，重行核定應納土地增值稅計93萬7,164
    元，原告仍不服，提起訴願，遭決定駁回，遂提起本件行政
    訴訟。
二、兩造聲明：
  (一)原告聲明：訴願決定、復查決定及原處分均撤銷。
  (二)被告聲明：駁回原告之訴。
三、兩造之爭點：
　(一)原告主張之理由：
    1.按「憲法有關行政命令僅出現172 條所稱的命令，該條規
      定，命令與憲法或法律牴觸者無效。」，被告逕以財政部
      93年8 月11日台財稅字第00000000000 號函解釋據以課稅
      處分，似有與憲法牴觸之嫌。經查，法律有不溯及既往原
      則，與法律牴觸之行政命令居然溯及既往予以補稅，顯然
      明顯違法。
    2.次按，系爭土地發生課稅有誤乃因92年間土地交換取得時
      ，稅捐單位未據以課稅顯有失誤，依據財政部70年1 月26
      日台財稅第30676 號函釋所明定，數人共有2 宗或2 宗以
      上不動產，因同時分割及持分交換之法律效果，將影響此
      案課稅時間點、課稅對象，此案發生時間仍適用於增值稅
      減半時期、課稅對象亦有待確認，乃請求判決如原告訴之
      聲明。
  (二)被告主張之理由：
    1.查大溪鎮○○段479-171 、479-176 、479-178 、479-18
      5 、479-189 地號土地權利之變更已如前述，此有原告提
      供之92年9 月3 日、23日不動產買賣契約書、桃園縣大溪
      地政事務所92年11日、12月第988 、1028、1057、1084、
      1085號、94年6 月29日第1084、1085號地價改算通知書、
      土地登記申請書、桃園縣大溪地政事務所土地登記謄本及
      被告土地增值稅申報書影本等相關資料附案可稽。原告於
      94年12月1 日、12月16日申報移轉所有坐落於桃園縣大溪
      鎮○○段479-171 、479-176 地號整筆土地，及同段479-
      178 、479-185 、479-189 地號等3 筆土地（各140/1000
      應有部分），被告遂依實質課稅原則及土地稅法第28條、
      第31條規定，以其共有物分割前之原規定地價每平方公尺
      212 元，計算其土地漲價總數額，計算漲價總數額核課土
      地增值稅96萬2,623 元，並就其增繳地價稅核予抵繳土地
      增值稅2 萬5,459 元後，重行核定應納土地增值稅計93萬
      7,164元，並無違誤。
    2.至原告主張依行政命令不得牴觸法令及法律不溯既往原則
      ，以財政部93年8 月11日台財稅字第00000000000 號令釋
      據以課稅處分，有與憲法牴觸及違法之嫌乙節，依財政部
      參照司法院釋字第217 、506 號解釋做成92年7 月2 日台
      財稅字第0920453519號函釋略以：「為實現衡量個人之租
      稅負擔能力而課徵租稅之租稅公平主義，並防止規避租稅
      而確保租稅之徵收，在租稅法之解釋及課稅構成要件之認
      定上，如發生法律形式、名義或外觀與真實之事實、實態
      或經濟負擔有所不同時，則租稅之課徵基礎，應著重於事
      實上存在之實質，．．．對於在經濟實質上已具備課稅構
      成要件者，雖行為人蓄意使外在之外觀或形式不具備課稅
    　要件，仍宜對其課稅。」，及改制前行政法院82年度判字
    　第2410號判決略以：「有關課徵租稅構成要件事實之判斷
    　及認定，自亦應以其實質上經濟事實關係及所產生之實質
    　經濟利益為準，而非以形式外觀為準，否則勢將造成鼓勵
    　投機或規避稅法之適用，無以實現租稅公平之基本理念及
    　要求。」，本件原告配偶與訴外人間藉由小部分持分土地
    　之移轉形成共有關係，不但有違一般土地共有之常態，且
    　不利於土地之利用及經濟融通，又於取得共有短時間內，
    　隨即辦理共有物分割，再行辦理合併、分割等登記，末以
    　夫妻贈與不課徵土地增值稅方式移轉予原告後，再行出售
    　，顯與共有土地之分割係在消滅共有關係之目的有違，究
    　其實質，係運用免徵及不課徵土地增值稅之土地與應稅土
    　地辦理共有物分割，以達墊高應稅土地之前次移轉現值，
    　冀於該應稅土地再移轉時得減輕或規避土地增值稅之負擔
    　，故對此類取巧案件，基於租稅公平之原則，已不宜依其
    　形式之共有物分割行為來核定稅捐之徵免，而應按其實質
    　移轉行為予以課稅，始符合實質課稅及租稅公平原則，此
    　亦有財政部93年8 月11日台財稅字第00000000000 號令釋
    　在案，是以，上揭財政部92年7 月2 日台財稅字第092045
    　3519號函釋及93年8 月11日台財稅字第00000000000 號令
    　釋，僅係闡明土地稅法相關法規原意，並無牴觸土地稅法
    　相關法令，且被告並非僅以該函令作為核課系爭土地增值
    　稅之法源依據，而係依土地稅法第28、第31條等規定據以
    　核課系爭土地增值稅，依法有據，並無違反租稅法令主義
    　及法律不溯既往原則，原告主張，核不足採。
    3.另原告援引財政部70年1 月26日台財稅字第30676 號函釋
      ，主張應以交換取得系爭土地時（即92年間）之減半課徵
      土地增值稅規定核計土地增值稅乙節，依土地稅法第28條
      、第31條及第33條規定，查土地增值稅之核計，係就土地
      所有權移轉時，依核定之申報移轉現值減除原規定地價或
      前次移轉現值為漲價總數額後，按其適用之稅率核計之，
      而原告所援引之財政部70年1 月26日台財稅字第30676 號
      函，係就分割契稅之課稅契價，是否包括各共有人原持分
      價額，亦或按各分割人取得部分之價額扣除原持分價額之
      餘額計課所為之釋示，顯非為課徵土地增值稅之解釋，且
      其主張應以交換取得系爭土地時（即92年間）之減半課徵
      土地增值稅規定核計其土地增值稅乙節，亦非上揭法令規
      定核課土地增值稅之依據，是原告主張，顯係誤解法令。
    4.再查，共有物之立法原旨係在原物之分割，只是將所有權
      之型態由共有變為單獨所有，將應有部分變為特定部分，
      非屬土地所有權移轉，故縱使共有土地在分割前已有漲價
      ，該漲價之利益對所有人而言，仍尚未實現，則因分割使
      各共有人就存在於共有物全部之應有部分，互相移轉之結
      果，各共有人就其取得部分土地既存價值業已概括承受。
      系爭土地於分割後再出售予第三人辦理所有權移轉時，原
      告既已是該土地合法登記之所有權人，亦是實際實現利得
      之人，其為土地稅法第5 條及第28條所規定，應申報移轉
      現值繳納土地增值稅之納稅義務人，自應負繳納土地增值
      稅之義務。
    5.末按93年1 月14日修正公布前之土地稅法第33條規定：「
      為促進經濟發展，對於依前項及第34條規定稅率計徵之土
      地增值稅，自本法中華民國91年1 月17日修正施行之日起
      3 年減徵百分之50。」，查系爭土地依桃園縣大溪地政事
      務所92年11月第988 、1057地價改算通知書影本所載，雖
      於92年11月3 日、19日辦理共有物分割登記完畢，惟其移
      轉之申報日為94年12月1 日、16日，係在上揭法令規定實
      施土地增值稅減半徵收期間屆滿日（即94年1 月20日）後
      ，且土地稅法第33條業於94年1 月30日經總統華總(一)義字
      第09400016321 號令已修正公布（自94年2 月1 日生效）
      在案，是系爭土地之移轉，亦無修正前土地稅法第33條第
      2 項減徵百分之50優惠稅率規定之適用。故被告依土地稅
      法第28條、第31條規定，以原告為納稅義務人，及共有物
      分割前之原規定地價及前次移轉現值為原地價，計算土地
      漲價總數額，核課土地增值稅，依法並無不合。
　　理  由
一、按土地稅法第5 條規定：「土地增值稅之納稅義務人如左：
    1 、土地為有償移轉者，為原所有權人。2 、土地為無償移
    轉者，為取得所有權人。3 、土地設定典權者，為出典人。
    前項所稱有償移轉，指買賣、交換、政府照價收買或徵收等
    方式之移轉；所稱無償移轉，指遺贈及贈與等方式之移轉。
    」；第28條前段規定：「已規定地價之土地，於土地所有權
    移轉時，應按其土地漲價總數額徵收土地增值稅。．．．」
    ；第31條第1 項第1 款規定：「土地漲價總數額之計算，應
    自該土地所有權移轉或設定典權時，經核定之申報移轉現值
    中減除左列各項後之餘額，為漲價總數額：一、規定地價後
    ，未經過移轉之土地，其原規定地價。規定地價後，曾經移
    轉之土地，其前次移轉現值。」。土地稅法施行細則第42條
    第2 項規定：「分別共有土地分割後，各人所取得之土地價
    值與其分割前應有部分價值相等者，免徵土地增值稅；其價
    值減少者，就其減少部分課徵土地增值稅。」；第47條規定
    ：「本法第31條所稱土地漲價總數額，在原規定地價後曾經
    移轉之土地，於所有權移轉或設定典權時，以其申報移轉現
    值超過前次移轉時申報之現值之數額為準。」。次按平均地
    權條例施行細則第23條第2 項規定：「分割後各宗土地之原
    規定地價或前次移轉申報現值、最近1 次申報地價及當期公
    告土地現值，地政機關應通知稅捐稽徵機關及土地所有權人
    」。稅捐稽徵法第21條規定：「稅捐之核課期間，依左列規
    定：一、……三、未於規定期間內申報，或故意以詐欺或其
    他不正當方法逃漏稅捐者；其核課期間為7 年。在前項核課
    期間內，經另發現應徵之稅捐者，仍應依法補徵或並予處罰
    ，在核課期間內未經發現者，以後不得再補稅處罰」。內政
    部頒訂之共有土地（所有權）分割改算地價原則：「共有土
    地所有權之分割，一般稱之為共有物分割，其分割後之原地
    價（原規定地價，前次移轉現值），最近一次申報地價之計
    算原則如下：壹、多筆土地參加共有物分割，共有人各取得
    其中1 筆土地時，其共有物分割後之原地價及最近一次申報
    地價之計算方式如下：一、共有物分割前後各土地所有權人
    取得之土地價值均相等者，視同未移轉，其原地價及最近一
    次申報地價如下：計算公式：(一)共有物分割後各所有權人原
    地價之單位地價＝Σ【共有物分割前該所有權人各單宗土地
    原地價之總額x （該宗土地原地價年月之物價指數／共有物
    分割前該所有權人各單宗土地中最後一次原地價年月之物價
    指數）】／共有物分割後該所有權人取得土地之總面積。．
    ．．」。
二、本件事實概要已如前述，有原告提供之92年9 月3 日、23日
    不動產買賣契約書、桃園縣大溪地政事務所92年11日、12月
    第988 、1028、1057、1084、1085號、94年6 月29日第1084
    、1085號地價改算通知書、土地登記申請書、桃園縣大溪地
    政事務所土地登記謄本及被告土地增值稅申報書影本等相關
    資料附於原處分卷可稽，堪予認定。原告不服，循序提起行
    政訴訟，主張：被告逕以財政部93年8 月11日台財稅第0000
    0000000 號行政命令據為本件課稅處分，有法律溯及既往之
    違誤，且與憲法牴觸；又本件依據財政部70年1 月26日台財
    稅第30676 號函所明定，應依土地交換取得據以課稅云云。
三、本院判斷如下：
  (一)按「已規定地價之土地分割時，其分割後各宗土地之原規定
    地價或前次移轉申報現值、最近一次申報地價及當期公告土
    地現值之總和，應與該土地分割前之地價數額相等。分割後
    各宗土地之原規定地價或前次移轉申報現值、最近1 次申報
    地價及當期公告土地現值，地政機關應通知稅捐稽徵機關及
    土地所有權人。」、「分別共有土地分割後，各人所取得之
    土地價值與其分割前應有部分價值相等者，免徵土地增值稅
    ；其價值減少者，就其減少部分課徵土地增值稅。」、「土
    地合併後，各共有人應有部分價值與其合併前之土地價值相
    等者，免徵土地增值稅。其價值減少者，就其減少部分課徵
    土地增值稅。」、「前3 項土地價值之計算，以共有土地分
    割或土地合併時之公告土地現值為準。」分別為平均地權條
    例施行細則第23條及第65條第1 項、第3 項、第4 項（即土
    地稅法施行細則第42條第2 項、第4 項、第5 項）所規定。
    是為計算已規定地價之土地分割時，其分割後各宗土地之原
    規定地價或前次移轉申報現值、最近1 次申報地價及當期公
    告土地現值，內政部頒訂「土地分割改算地價原則」，俾利
    計算共有土地分割後之原地價（原規定地價、前次移轉現值
    ）；於一般情形下，土地分割後移轉所有權時，稅捐稽徵機
    關以地政機關按前開土地分割改算地價原則規定分算之前次
    移轉現值，與以分割前各筆土地之前次移轉現值，二者核計
    之土地增值稅數額並無明顯差距，稅捐稽徵機關基於便宜計
    算，慣以前開地政機關分算之「前次移轉現值」數額核定土
    地增值稅；實則土地分割改算地價原則僅係對於土地分割時
    ，其分割後土地之原規定地價（或前次移轉現值）、最近1
    次申報地價及當期公告土地現值如何分割改算所為之規定，
    其目的亦有將共有土地分割前多數前次移轉現值調和為單一
    數據方便登錄在分割後之各宗土地登記簿之用意；至土地所
    有權之移轉，其土地漲價總數額之計算，則應依土地稅法第
    31條之規定辦理，是有關分割改算乃為地政機關之權責，而
    課徵土地增值稅則屬稅捐稽徵機關之職責，故關於土地增值
    稅之計算，最終仍應依據土地稅法之相關規定為之，自不待
    言。
  (二)按「為實施漲價歸公，土地所有權人於申報地價後之土地自
    然漲價，應依第36條規定徵收土地增值稅。」「土地增值稅
    之徵收，應依照土地漲價總數額計算，於土地所有權移轉或
    設定典權時行之」，分別為平均地權條例第35條前段及第36
    條第1 項前段所明定。揆其意旨在於土地自然增值，乃全體
    社會共同創造所致，就地主而言，乃不勞而獲之利得，依據
    憲法第143 條第3 項之規定，應由國家對於土地所有人所享
    之自然增值以課徵土地增值稅之方式收歸公有，即所謂漲價
    歸公。是以，首揭土地稅法第28條前段及第31條第1 項第1
    款等計算課徵土地增值稅之規定，如於土地形式上雖發生移
    轉之效力，但實質上並未就其自然漲價部分課徵土地增值稅
    ，嗣於土地再移轉而應課徵土地增值稅時，除法律另有規定
    外，仍應就其未曾課徵土地增值稅以來所生之土地漲價數額
    課徵土地增值稅，方符漲價歸公之精神。此觀土地稅法第28
    條之2 、第31條之1 及第39條第2 項等規定，均本斯旨，即
    徵明瞭。又所謂「稅捐規避」乃是指利用私法自治契約自由
    原則，對於私法上法形式選擇之可能性，從私經濟活動交易
    之正常觀點來看，欠缺合理之理由，而選擇通常所不使用之
    法形式，於結果上實現所意圖之經濟目的或經濟成果，但因
    不具備對應於通常使用之法形式之課稅要件，因此減輕或排
    除稅捐負擔。因此稅捐規避與合法的（未濫用的）節稅不同
    ，節稅乃是依據稅捐法規所預定之方式，意圖減少稅捐負擔
    之行為。故而，納稅義務人不選擇稅法上所考量認為通常之
    交易形式，卻選擇與此不同之迂迴行為或多階段行為或其他
    異常的形式，而同時卻能減輕或排除與通常形式相連結之稅
    捐上負擔者，即應認屬「租稅規避」。財政部93年8 月11日
    台財稅第00000000000 號令釋：「主旨：原持有應稅土地之
    土地所有權人，利用應稅土地與免徵或不課徵土地增值稅之
    土地，取巧安排形成共有關係，經分割後再移轉應稅土地者
    ，無論再移轉時之納稅義務人是否為原土地所有權人名義，
    依實質課稅原則及土地稅法第28條、第31條規定，該土地於
    分割後再移轉時，應以其分割前之原規定地價或前次移轉現
    值為原地價，計算漲價總數額課徵土地增值稅；本解釋令發
    佈前類此上開經共有分割且再移轉之案件，應依上述規定補
    徵其土地增值稅。各稽徵機關並應加強宣導，提醒納稅義務
    人勿取巧逃漏」等語，乃本於上述意旨所為之釋示，符合實
    質課稅及租稅公平原則。查本件原告之妻有如事實概要欄所
    示與訴外人先就相關土地創設共有關係，隨即辦理共有物之
    多次合併、分割，由原告之妻取得系爭土地；最後再以夫妻
    贈與為原因，由原告之妻移轉登記予原告，此為兩造所不爭
    執之事實，並有土地登記簿謄本、地價改算通知書、土地增
    值稅申報書等附於原處分卷可憑。由上開土地在短期間內為
    共有、分割等情觀之，原告之妻與訴外人成立共有關係所取
    得土地之應有部分比例及面積均極微小，不僅有違一般土地
    共有之常態，且隨即又辦理合併、分割，顯無共有土地之必
    要，乃故意創設應稅及免稅土地之共有，再利用分割時地政
    機關均踐行之地價改算程序，墊高系爭應稅地所登記之前次
    移轉現值，致系爭土地至爾後出售時，於形式上觀察無漲價
    數額，以規避系爭土地出售時本來應課徵之土地增值稅。亦
    即原告固係透過私法上契約自由之方式，進行合於法律形式
    之行為；但其中如前所述有諸多違反私經濟活動之正常模式
    ，而也因此等迂迴、多階段、並異常之法形式行為，環環相
    扣結果，達成由原告出售系爭應稅土地之相同經濟效果，而
    卻能隱藏一般人出售土地時之土地之自然漲價，從而減少其
    應負擔之部分土地增值稅，則原告之行為顯然為一「租稅規
    避」行為，而非合法之節稅。
  (三)是以，被告參照實質課稅原則之精神，依土地稅法第28條、
    第31條規定，就原告94年12月1 日、12月16日申報移轉所有
    坐落桃園縣大溪鎮○○段479-171 、479-176 地號整筆土地
    ，及同段479-178 、479-185 、479-189 地號等3 筆應有部
    分各140/1000土地，按分割改算前之前次移轉現值計算漲價
    數額據以核課應納之土地增值稅，方符前揭平均地權條例所
    揭示漲價歸公之原則，系爭處分自無違誤。
四、再查，本件核課處分之依據為土地稅法第28條、第31條，被
    告原核課處分乃依改算後之地價為基礎計算土地增值稅，因
    有錯誤，遂遵財政部93年8月11日台財稅第00000000000號令
    釋，就已核課之案件逐案審查補徵，上開函釋並非本件處分
    之法令依據。故關於原告主張該則函釋有違憲情事一節，自
    無庸再予論究。又土地稅法第28條、第31條並非行為後所增
    訂、修正之法律，本件自不發生法律溯及既往之疑義。故原
    告主張本件有法律溯及既往之違誤云云，亦有誤會，難以成
    立。
五、又查共有物之分割，係將共有人之共有權變更為單獨所有，
    與所有權之移轉係屬所有權主體之變更之情形，尚有不同。
    縱使共有土地在分割前已有漲價，該漲價之利益對所有人而
    言，仍尚未實現，嗣因分割使各共有人就存在於共有物全部
    之應有部分互相移轉，其結果各共有人就其取得部分土地既
    存價值業已概括承受。從而，在原告申報移轉系爭土地時，
    原告除已是該土地合法登記之所有權人，為土地稅法第5條
    及第28條所規定應申報移轉現值繳納土地增值稅之納稅義務
    人外，也是基於其與第三人間之私法關係例如買賣而為實際
    實現利得之人，自應負繳納土地增值稅之義務。故被告以原
    告為納稅義務人，並以其申報移轉時為核課時點，並無違誤
    。原告主張本件課失稅時點、課稅對象均有疑義云云，自無
    可採。
六、至財政部70年1 月26日台財稅字第30676 號函釋，指出「關
    於分割契稅之課稅契價，是否包括各共有人原持分價額，抑
    或按各分割人取得部分之價額扣除原持分價額之餘額計課乙
    案，核釋如說明。…說明二：數人共有兩宗或兩宗以上不動
    產，同時辦理分割及持分交換，各單獨分得原共有之不動產
    所有權（例如甲、乙兩人共有A 不動產，又共有B 不動產，
    持分均為二分之一，A 、B 契價相等，約定由甲取得A 不動
    產，乙取得B 不動產。) 核其程序，固有先行分割，再行交
    換之行為，惟按其結果，乃係各共有人間以共有持分互為交
    換取得各宗不動產產權，應按交換契稅規定核課，免再重複
    課徵分割契稅」，乃關於核課契稅所為之釋示。而契稅條例
    之核課範圍依該條例第2 條之規定，係就不動產之買賣、承
    典、交換、贈與、分割或因占有而取得所有權者，與前開土
    地稅法第5 條第2 項所定土地增值稅之核課範圍顯然不同，
    故就契稅核課所為之釋示尚難比附援引為本件關於土地增值
    稅核課之準據。故原告引用財政部70年1 月26日台財稅字第
    30676 號函釋主張被告應在系爭土地分割時核課土地增值稅
    云云，亦不可採。
七、綜上所述，本件被告本於實質課稅原則，就原告94年度2 度
    申報移轉桃園縣大溪鎮○○段479-171 、479-176 地號整筆
    土地，及同段479-178 、479-185 、479-189 地號等3 筆應
    有部分各140/1000土地，按分割前之原地價核課其應納之土
    地增值稅，並無不合。訴願決定予以維持，亦無不當。原告
    訴請撤銷原處分與訴願決定，為無理由，應予駁回。
據上論結，本件原告之訴為無理由，爰依行政訴訟法第98條第3
項前段，判決如主文。
中  　華  　民  　國　   96　  年  　8    月　  2     日
                         第四庭審判長法  官　侯　東　昇
                                   　法  官　陳　秀  
                                     法  官　李　玉　卿
上為正本係照原本作成。
如不服本判決，應於送達後20日內，向本院提出上訴狀並表明上
訴理由，如於本判決宣示後送達前提起上訴者，應於判決送達後
20日內補提上訴理由書（須按他造人數附繕本）。
中　　華　　民　　國　　 96　  年　  8　  月　  2　　 日
                                     書記官  楊  怡  芳
